【裁判字號】    98,台上,5635
【裁判日期】    980930
【裁判案由】    違反毒品危害防制條例
【裁判全文】
最高法院刑事判決            九十八年度台上字第五六三五號
上  訴  人  甲○○
選任辯護人  賴鴻鳴律師
            黃俊達律師
            莊信泰律師
上  訴  人  乙○○
選任辯護人  李合法律師
            趙培皓律師
上列上訴人等因違反毒品危害防制條例案件，不服台灣高等法院
台南分院中華民國九十六年四月二十六日第二審判決（九十六年
度上訴字第一一七號，起訴案號：台灣台南地方法院檢察署九十
四年度偵字第八一八三、八二四九、八七五七號），提起上訴，
本院判決如下：
    主  文
原判決撤銷，發回台灣高等法院台南分院。
    理  由
本件原判決認定：上訴人甲○○於民國九十三年一月間，自網路
購得大麻種子五包（約一千粒）後，即與上訴人乙○○商議種植
大麻，並自九十四年一月初某日起，共同基於意圖供製造毒品之
用，而栽種大麻之犯意聯絡，由甲○○提供上開大麻種子（除自
己保留一一九顆大麻種子外），交由乙○○在其位於台南縣楠西
鄉灣丘村鳳興六十三之七號住處後方山坡地，及乙○○向國有財
產局承租之同縣楠西鄉○○村○○段八七二之一號國有土地上，
非法栽種大麻，並由乙○○負責大麻幼苗之看顧及照護事宜；甲
○○於栽種期間，除數度前往種植地點實際瞭解大麻生長情形外
，並提供乙○○新台幣三千元囑其購買肥料對大麻幼苗施肥，以
確保大麻之品質，另要求乙○○於大麻成熟後，代為摘取大麻種
子。乙○○且曾提供已成熟之大麻植株二、三株予甲○○，供甲
○○返回其住處後，摘取大麻葉片並剪碎捲入香菸吸食一次（施
用毒品部分，公訴人未起訴）。嗣經警於九十四年六月二十三日
查獲，始悉上情等情，因而撤銷第一審之科刑判決，改判仍論處
甲○○、乙○○共同意圖供製造毒品之用，而栽種大麻罪刑，固
非無見。
惟按：（一）為保障被告之反對詰問權，並符合直接審理主義之
要求，被告以外之人於審判外之言詞或書面陳述，原則上屬於傳
聞證據，除法律另有規定外，無證據能力，不得作為證據使用。
刑事訴訟法第一百五十九條之四對於具有高度特別可信之文書，
如公務員職務上製作之紀錄文書、證明文書，在兼具公示性等原
則下，雖屬傳聞證據，例外容許作為證據使用。因此，採取上開
文書作為證據，應注意該文書之製作，是否係於例行性之公務或
業務過程中，基於觀察或發現而當場或即時記載之特徵。原判決
以法務部調查局九十三年上半年國內主要毒品買賣價格表（見偵
八一八三號卷第二０二、二０三頁），作為上訴人栽種大麻之目
的在供製造毒品用之證據（見原判決第十一頁）。然上開價格表
，是否係法務部調查局所屬公務員職務上製作之紀錄文書或證明
文書？是否係於例行性之公務或業務過程中，基於觀察或發現而
當場或即時記載之文件？原判決應調查而未予調查，逕以為不利
上訴人之判斷，於法即有未合。（二）認定事實所憑之證據須實
際存在，就該案卷宗不難查考者，始克當之。倘判決內所載之證
據，與卷宗內筆錄或文件之內容不相適合，則其判決之根據實際
上並不存在，自屬採證違法。原判決事實欄記載本件案發後扣得
「大麻煙草一包」、「大麻一束」，於理由中說明係扣案之大麻
，並於主文諭知沒收。經查，依卷內資料，前述「大麻煙草一包
」似指法務部調查局九十四年九月二十二日鑑定通知書所指之送
驗物（見第一審卷第五七頁）；依該通知書記載，並可知係警方
於九十四年六月二十三日送驗。然稽諸卷內，並無「大麻煙草一
包」扣案之證據。至於前述之「大麻一束」，依卷內資料，似指
內政部警政署九十四年六月二十三日鑑定書所指之「含有綠色鋸
齒狀葉片之植物一束」（見偵八一八三號卷第一七七頁）。對照
該鑑定書之送驗文號，可知係承辦檢察官於案發前之九十四年六
月十五日所送驗（見他一七七一號卷第二三頁）；且該束大麻於
同年月十日即存在卷內（見同上他卷第十一頁進行單）。本件原
判決事實欄雖記載扣得「大麻一束」等語，然稽諸卷內證據，並
無「大麻一束」扣案，則該「大麻一束」從何而來？是否與本案
有關，自有釐清必要。原判決均未說明，逕以之為上訴人犯罪之
證據，自屬採證違法。（三）科刑判決書所認定之事實，與所採
之證據不相適合，即屬證據上理由矛盾，其判決當然違背法令。
查原判決事實欄記載案發後扣得大麻合計六四九株、大麻煙草一
包、大麻一束。然依乙○○獲案當天之警詢筆錄，可知查獲之大
麻株，包括乙○○車上之十八株、二七八之一地號山坡地上三八
七株、乙○○住處後山坡地二二七株，以及盆裁上之二七株，合
計應為六五九株（見偵八一八三號卷第六至八頁），此與卷內獲
案毒品表（同上卷第一一八頁）及法務部調查局鑑定通知書暨所
附明細表所載之六四九株，並不一致。原判決何以採擇其一，而
捨其他，未見說明，自有證據上理由矛盾之違法。上訴意旨指摘
原判決違法，尚非全無理由，應認有發回更審之原因。又乙○○
供述其另在十五個花盆種二十七株大麻，該等花盆係甲○○所交
付供種植之用且經警查扣；甲○○亦不否認曾交付上開花盆予乙
○○各等語（見偵八一八三號卷第六、六九、七十、九二、一五
四頁）。然原判決事實欄並無此部分之記載，事實認定稍欠明確
；且花盆確否存在，是否供犯罪所用之物，而有應沒收之理由，
亦有究明之必要。案經發回，允宜一併釐清。再者，扣案之書籍
二本、盤子泥土二包及園藝肥料一包，係在甲○○之車上查獲（
見警卷第四頁甲○○筆錄、第二十、二一頁扣押物品收據及扣押
物品目錄表），原判決事實欄誤載為在甲○○住處查獲；上訴人
行為後，刑法第二十八條有關實行共同正犯之修正，以及同法第
四十七條有關五年內故意再犯之累犯之修正，修正前後之規定並
無於上訴人有利、不利之情形，均毋庸為新舊法之比較；原判決
卻贅為比較適用。以上雖不影響於判決結果，案經發回，仍應注
意更正，併此敘明。
據上論結，應依刑事訴訟法第三百九十七條、第四百零一條，判
決如主文。
中    華    民    國  九十八  年    九    月   三十   日
                      最高法院刑事第五庭
                          審判長法官  陳  正  庸
                                法官  林  秀  夫
                                法官  宋      祺
                                法官  陳  祐  治
                                法官  林  瑞  斌
      本件正本證明與原本無異
                                      書  記  官
中    華    民    國  九十八  年    十    月    六    日
                                                Ａ


司法院資訊處製作；財團法人民間司法改革基金會備份。
